【裁判字號】    89,自,49
【裁判日期】    891213
【裁判案由】    詐欺
【裁判全文】
臺灣臺南地方法院刑事判決                            八十九年度自字第四九號
    自  訴  人  甲○○
    被      告  乙○○
                丙○○
右列被告因詐欺案件，經自訴人提起自訴，本院判決如左：
    主      文
乙○○、丙○○均無罪。
    理      由
一、自訴意旨略以：被告乙○○、丙○○係夫妻關係，彼二人明知其所收受如附表所
    示之支票六紙不能兌現（即俗稱之芭樂票），竟共同意圖為自己不法之所有，於
    民國（下同）八十八年八月間某日起至同年九月間某日止，在台南市○○○街九
    一號之一被告住處或同街九一號五樓之一九自訴人住處，分數次持附表所示之支
    票一同向自訴人調借現款，自訴人不知有詐，總計交付被告等款項達新台幣（下
    同）八十九萬六千元。詎如附表所示之支票六紙屆期經提示均不獲兌現，且經付
    款銀行表示該等發票人均係拒絕往來戶，至此自訴人始知受騙，因認被告二人涉
    有刑法第三百三十九條第一項之詐欺取財罪嫌云云。
二、自訴人認被告乙○○、丙○○涉有右揭犯行，無非以其所提出如附表所示之支票
    及其退票理由單各六份為其主要論據。訊據被告乙○○、丙○○則堅決否認有何
    詐欺之犯行，被告乙○○辯稱：伊與其妻丙○○各有事業，而自訴人係其妻之友
    人，其妻與自訴人間有何借貸關係，伊並不清楚，且伊從未與其妻共同向自訴人
    借貸過任何金錢，顯無可能對自訴人施詐等語；被告丙○○則辯稱：如附表所示
    之支票六紙係伊個人持票向自訴人借貸，且自訴人確有交付伊如票面所示之款項
    。惟此等支票均係伊從事珠寶業務時向某一客人所收取者，該客人以往均以現金
    交易，雖嗣後改以支票給付，但伊在收票時曾打電話給付款銀行詢問過該等支票
    之票信情形，經付款銀行答覆沒有問題後，伊才放心收受並據以持票向自訴人借
    貸。況且伊以往亦曾持客票向自訴人借貸過幾次，均有兌現，只有這次之客票沒
    有兌現，但伊並不清楚為何此次客票沒有兌現，故伊也是受害人，並非故意詐騙
    自訴人借款等語。
三、按犯罪事實，應依證據認定之，無證據不得推定其犯罪事實，又不能證明被告犯
    罪者，應諭知無罪之判決，刑事訴訟法第一百五十四條、第三百零一條第一項分
    別定有明文。次按刑法第三百三十九條第一項詐欺罪之成立，以行為人意圖為自
    己或第三人不法所有，施詐術使人將本人或第三人之物交付為要件。所謂以詐術
    使人交付，必須被詐欺人因其詐術而陷於錯誤，若其所用之方法，不能認為詐術
    ，亦不致使人陷於錯誤，即不構成該罪（參最高法院四十六年台上字第二六○號
    判例意旨）。又金錢借貸關係乃以當事人間之信用為基礎之契約，依一般社會經
    驗，在交易之初，恆可預見債務人事後不為給付或遲延給付之風險，倘債務人對
    於風險之評估，未以詐術使人陷於錯誤，縱使債務人屆期出於惡意而不依債之本
    旨履行，苟無積極證據足認其在借款之初即有藉此詐財之本意，尚難僅因事後違
    反債信之情事，推定其必然自始蓄意行騙。再者，支票乃支付憑證，並非信用憑
    證，此於遠期支票（支票所載之發票日期在實際發票或交付票據予執票人之後）
    之情形尤然，是以收受遠期支票當時，如該支票信用良好，並非拒絕往來戶，此
    時執票人本應承擔支票於屆期之際可能不獲兌現之風險，自不得僅因該支票嗣後
    不獲給付，即足以推認執票人之前手於交付之際，就有意不履行其票據債務（尚
    須存有其他相當之證據資料以支持執票人前手此部分之主觀犯意）。
四、經查，自訴人於本院審理時係陳稱：「被告二人分別在我的住處及他們的住處拿
    支票向我借錢，每次都拿一張支票來借貸，共借六次。（是否拿客票來借錢？）
    是的，而且八月份所持的支票發票日是九月份，若是九月份來借所持的支票發票
    日是十、十一月份。：：從八十五年開始他們也有拿過客票來向我調現，一直到
    八十八年八月份前所拿的客票都有兌現，所以在八、九月份他們拿客票來調現，
    我才會借款給他們。他們所持的六張客票調現時，我有逐一向銀行徵信過，經徵
    信結果都是有效票。」「（當時被告二人拿票來是如何向你說明？）因為我與丙
    ○○是小時候就認識的好朋友，八十五年間他們就拿過客票來向我借款，八十八
    年八、九月間他們拿票來跟我借款時，向我說他們生意週轉困難，希望我借錢給
    他們週轉使用，我因為信任她，所以才會借錢給他們。」等語（見本院八十九年
    三月一日、八十九年十月二十四日訊問筆錄），則由自訴人陳述情節觀之，被告
    二人已有數度向自訴人持客票借款之記錄，本件被告二人再度持客票借款之際，
    甚且復表明其經濟困難亟需週轉之意，顯見本次借貸並無特殊異於以往雙方交易
    經驗之處，且被告亦未對自訴人隱瞞其等身為票據債務人可得承受之支付能力，
    則自難僅憑自訴人嗣後經持票追索仍不獲兌現乙節，即逕認被告於持票借款之際
    就存有施用詐術之意圖與犯行。再者，自訴人復自承其收票時均有對附表所示之
    支票予以徵信，惟自訴人既仍願意收受前開遠期支票，本應承擔支票於屆期之際
    可能不獲兌現之風險。是以，除非自訴人尚得舉證證明被告於持票借款之際顯已
    知悉該票不可能兌現，且被告亦無意承擔其票據債務（因被告丙○○係附表所示
    支票之背書人），否則揆諸前揭說明，自難逕認被告已有詐欺故意。綜此，依自
    訴人所指訴情節，尚不足認定被告有施用詐術使自訴人陷於錯誤之情事，此外，
    復查無其他積極證據足證被告二人有何詐欺犯行，自屬不能證明其等犯罪，依照
    前揭說明，本件即應對被告二人為無罪判決之諭知。
據上論斷，應依刑事訴訟法第三百四十三條、第三百零一條第一項，判決如主文。
中      華      民      國    八十九    年     十二     月     十三     日
                                  臺灣臺南地方法院刑事第二庭
                                          法  官  林彥君
右正本證明與原本無異。
如不服本判決，應於判決送達後十日內，向本院提出上訴狀。
                                          書記官  陳瑞鈴
中      華      民      國    八十九    年     十二     月     十三     日
【附表】
┌──┬───┬──────┬────┬─────────┬───────
│編號│發票人│  支票號碼  │發票日期│票面金額（新台幣）│付款人
├──┼───┼──────┼────┼─────────┼───────
│１  │謝建隆│  BA0000000 │88.09.20│壹拾捌萬元        │台南五信中華分
├──┼───┼──────┼────┼─────────┼───────
│２  │陳朝宗│  PA0000000 │88.10.07│壹拾萬柒仟元      │泛亞銀行建工分
├──┼───┼──────┼────┼─────────┼───────
│３  │敬森敏│  BG0000000 │88.10.22│貳拾捌萬柒仟元    │遠東銀行五福分
├──┼───┼──────┼────┼─────────┼───────
│４  │陳永財│  NA0000000 │88.11.15│捌萬仟元        │彰化銀行北台南
├──┼───┼──────┼────┼─────────┼───────
│５  │黃忠勝│  BA0000000 │88.11.25│壹拾壹萬陸仟元    │台南五信東寧分
├──┼───┼──────┼────┼─────────┼───────
│６  │陳永財│  NA0000000 │88.11.30│壹拾貳萬仟元    │彰化銀行北台南
└──┴───┴──────┴────┴─────────┴───────


司法院資訊處製作；財團法人民間司法改革基金會備份。
